臺灣高等法院民事判決  
109年度重上更二字第37號
上  訴  人  陳錦慶  

訴訟代理人  商桓朧律師
被  上訴人  陳錦雄  
訴訟代理人  曾桂釵律師
            王昧爽律師
上  一  人
複  代理人  謝碧鳳律師                                  
上列當事人間請求確認租賃關係存在等事件，上訴人對於中華民
國103年3月25日臺灣新竹地方法院第一審判決（103年度重訴字
第24號）提起上訴，並為訴之追加及減縮，經最高法院第二次發
回更審，本院於110年2月2日言詞辯論終結，判決如下：
    主  文
原判決關於駁回上訴人後開第二項之訴部分，及訴訟費用之裁判
（除減縮部分外）均廢棄。
被上訴人應自民國一○二年四月三日起至新竹市○○段○○段00○號建
物（門牌新竹市○○路0段000號）得使用期限止，按月於每月終日
給付第四項核定之租金。
上訴人其餘上訴駁回。
核定被上訴人就第二項所示建物占用新竹市○○段○○段00000○0000
0地號土地面積一百三十九平方公尺，自民國一○二年四月三日起
至該建物得使用期限止，每月應給付上訴人之租金為按上開土地
各該年度申報地價年息百分之八計算（即上開土地各該年度申報
地價×8％×139㎡÷12）。
上訴人其餘追加之訴駁回。
第一、二審（含追加之訴部分）及發回前第三審訴訟費用（除減
縮部分外），由被上訴人負擔百分之二十，餘由上訴人負擔。
    事實及理由
甲、程序方面
    按第二審為訴之變更或追加，非經他造同意，不得為之，但
    請求之基礎事實同一或減縮應受判決事項之聲明者，不在此
    限。民事訴訟法第446條第1項、第255條第1項第2款、第3款
    定有明文。查上訴人於原審主張坐落新竹市○○段○○段00000
    地號土地（民國58年間分割出同○段00000地號，下稱系爭土
    地）、同○段00建號建物（門牌新竹市○○路0段000號，下稱
    系爭房屋）同屬兩造之父陳永福所有，伊與被上訴人依序先
    後受讓系爭土地、系爭房屋，依民法第425條之1規定，應有
    租賃關係存在，請求被上訴人給付上訴人新臺幣（下同）47
    3萬0,526元本息及自民國102年4月1日起至系爭房屋登記滅
    失之日止（更正為「得使用期限止」），按月於每月終日給
    付按系爭土地申報地價年息10％計算之租金。嗣於本院主張
    倘認兩造間就系爭房屋占用系爭土地為使用借貸關係，另追
    加依終止使用借貸契約後之不當得利法律關係為同一請求（
    見本院103年度重上字第373號卷㈠35頁），並請求系爭房屋
    占用系爭土地自102年4月3日起至上開房屋得使用期限止之
    租金，應核定為每月按系爭土地申報價額年息
　　10％計算（即每月租金為申報地價×10％÷12×139㎡）（見本院
    卷406、442頁），核係基於被上訴人系爭房屋坐落系爭土地
    上應否支付使用對價之同一基礎事實；又上訴人原就起訴聲
    明願供擔保請准宣告假執行，嗣於本院撤回此部分聲請；及
    減縮請求給付關於473萬0,526元之遲延利息及按上開標準給
    付租金部分，均自「102年4月3日」起算（見本院卷315、44
    2頁），依上說明，均應予准許，合先敘明。　　 
乙、實體方面
一、上訴人主張：兩造之父陳永福於45年間取得系爭土地所有權
    後，即於其上興建系爭房屋，並於49年間借用兩造之母陳吳
    分名義辦理所有權第一次登記，嗣於54年5月8日、81年1月4
    日將系爭土地、房屋以贈與為原因依序移轉登記予伊及被上
    訴人。系爭房地既曾同屬陳永福所有，兩造先後受讓，依民
    法第425條之1規定，應有租賃關係存在，伊自得請求被上訴
    人自97年4月1日起，按系爭土地申報地價年息10%給付租金
    。又倘認兩造就系爭房屋占用系爭土地為使用借貸關係，因
    被上訴人將系爭房屋連同土地出租他人使用，伊已依民法第
    472條規定於103年6月11日終止，被上訴人亦無法律上原因
    占用土地受有利益。爰依民法第425條之1第2項規定及不當
    得利之法律關係，請求核定系爭房屋占用系爭土地自102年4
    月3日起至該房屋得使用期限止之租金為按系爭土地申報地
    價年息10%計算（即每月租金為申報地價×10%÷12×139㎡），
    及命被上訴人給付473萬0,526元，及加計自102年4月3日起
    算法定遲延利息，暨自102年4月3日起至系爭房屋得使用期
    限止，按月於每月終日給付按上開標準給付租金之判決（原
    審就上開請求給付部分為上訴人敗訴之判決，上訴人不服，
    提起上訴，並為訴之追加；未繫屬本院部分，不另贅述）。
    上訴及追加之訴聲明：㈠原判決關於駁回後開第㈢項之訴部分
    廢棄。㈡系爭房屋占用系爭土地自102年4月3日起至上開房屋
    得使用期限止之租金，應核定為每月按系爭土地申報價額年
    息10%計算（即每月租金為申報地價×10%÷12×139㎡）。㈢被上
    訴人應給付473萬0,526元，及自102年4月3日起至清償日止
    ，按年息5%計算之利息，暨自102年4月3日起至系爭房屋得
    使用期限止，按月於每月終日給付前項租金。
二、被上訴人則以：陳吳分係經陳永福同意於系爭土地上建屋，
    系爭土地、房屋自始非屬同一人所有，並無民法第425條之1
    第1項規定之適用。系爭房屋縱係陳永福出資興建，亦屬陳
    永福生前贈與，依74年修正前民法第1017條第2項規定，屬
    陳吳分之原有財產而保有所有權。又陳吳分使用系爭土地並
    無支付對價，為無償使用借貸，且得使用至系爭房屋毀壞為
    止，屬定有期限之使用借貸契約，上訴人非可任意終止。另
    伊本於系爭房屋所有權權能出租一樓及外牆，並非允許第三
    人使用系爭土地，上訴人終止使用借貸契約，亦不合法，且
    上訴人向來同意系爭房屋出租。上訴人主張按系爭土地申報
    地價年息10%計算租金或相當租金之不當得利，顯屬過高，
    應以3%計算。系爭房屋雨遮面積11平方公尺均位於騎樓外之
    紅磚人行道及馬路上方，應不予計入計算占用系爭土地之面
    積等語，資為抗辯。答辯聲明：上訴及追加之訴均駁回。
三、查陳永福（63年5月7日歿）於45年4月30日登記取得系爭土
    地所有權，嗣於53年11月12日贈與上訴人，54年5月8日辦理
    移轉登記；系爭土地於58年1月11日分割出00000地號土地，
    同年2月10日辦理分割轉載登記。系爭房屋於49年6月10日辦
    理總登記為陳吳分（100年11月19日歿）所有，於80年10月1
    日贈與被上訴人，81年1月4日辦理移轉登記，為兩造所不爭
    執（見本院卷95至96頁），且有土地登記簿、土地登記謄本
    、建築改良物登記簿、建物登記謄本附卷可稽（見原審102
    年度竹簡字第189號卷〈下稱竹簡卷〉9、11、13、16、18至19
    、22至24頁）。上訴人主張陳永福購買系爭土地後，於其上
    興建系爭房屋，並借用陳吳分名義登記，嗣將系爭土地、房
    屋分別贈與伊及被上訴人，兩造間推定有租賃或使用借貸關
    係，伊自得請求給付租金或相當租金之不當得利等語，為被
    上訴人所否認，並以前揭情詞置辯。經本院於109年5月11日
    與兩造整理並協議簡化之爭點為（見本院卷96至97頁，並依
    本院論述之妥適而調整其內容）：
  ㈠系爭土地及系爭房屋是否原同屬陳永福所有？系爭房屋是否
    係陳永福出資興建而借用陳吳分名義登記?亦或是贈與？
  ㈡兩造間就系爭土地是否成立使用借貸契約？若有，上訴人已
    否合法終止使用借貸契約？
四、茲論述如下：
　㈠按民法親屬編施行法第6條之1規定，74年6月4日以前結婚，
    並適用聯合財產制之夫妻，於婚姻關係存續中以妻之名義在
    同日以前取得不動產，於施行法85年9月6日修正生效1年後
    （按該條於85年9月25日公布，同年月27日生效），適用74
    年民法親屬編修正後第1017條規定者，限於婚姻關係尚存續
    中且該不動產仍以妻之名義登記；或夫妻已離婚而該不動產
    仍以妻之名義登記者，始得稱之。如於上開施行法修正公布
    生效前，夫或妻之一方已死亡，即無婚姻關係存續，該不動
    產仍以妻之名義登記者，因非屬該施行法第6條之1規定之情
    形，自無該條適用之餘地。蓋此涉及繼承問題，關係複雜，
    且與第三人權義影響重大，故仍適用74年民法親屬編修正前
    即19年12月26日制定之民法第1017條規定，以認定不動產所
    有權之歸屬。而依19年12月26日制定之民法第1017條規定：
    「聯合財產中，妻於結婚時所有之財產，及婚姻關係存續中
    因繼承或其他無償取得之財產，為妻之原有財產，保有其所
    有權。聯合財產中夫之原有財產及不屬於妻之原有財產之部
    分，為夫所有。由妻之原有財產所生之孳息，其所有權屬於
    夫。」是74年6月4日以前結婚，並適用聯合財產制之夫妻，
    夫或妻之一方於民法親屬編施行法第6條之1修正生效即85年
    9月27日前死亡，其等婚姻關係存續中以妻名義取得之不動
    產，因非屬妻之原有財產，仍為夫所有。經查：
　　⒈被上訴人於102年5月16日具狀自陳：陳永福購地建屋，將
      系爭房屋登記在陳吳分名下等語（見竹簡卷41頁），已自
      認系爭房屋為陳永福出資興建之事實。嗣被上訴人雖否認
      該事實，抗辯系爭房屋非陳永福所興建云云，惟未舉證證
      明其自認與事實不符，上訴人亦表示不同意其撤銷自認，
      自不生撤銷自認之效果。又陳永福、陳吳分於日治時期昭
      和13年（即民國27年）10月22日結婚，婚後未約定法定財
      產制，嗣陳永福於63年5月7日死亡（見本院卷323至327頁
      之日治時期戶口調查簿、除戶謄本），兩造所不爭執系爭
      房屋自49年6月10日起至102年5月3日止供兩造家人先後或
      同時居住使用（見本院卷95至96頁），而系爭房屋雖於49
      年6月10日登記所有權人為陳吳分，依上說明，仍為陳永
      福所有。
　　⒉又本件並無證據證明陳永福有聲明系爭房屋為陳吳分之特
      有財產。證人陳錦發雖於另案原法院100年度簡字第210號
      遷讓房屋事件中證稱：伊自陳吳分處得知，被上訴人於80
      年間找陳吳分說他在分家時未分到，陳吳分找陳錦盛商討
      後，將系爭房屋過戶給被上訴人等語（見本院105年度重
      上更㈠字第59號卷180頁），至多僅能證明陳永福死亡後，
      全體繼承人同意由陳吳分處分系爭房屋而贈與被上訴人。
      至陳永福死亡後，於91年4月24日申報遺產稅時未將系爭
      房屋列入遺產（見本院卷379頁之遺產稅逾核課期間證明
      書），核屬繼承人對於上開法律之誤解所致，尚難以此即
      謂陳永福已將系爭房屋贈與陳吳分。是上訴人主張系爭土
      地、房屋原同屬陳永福所有，堪信為真實；被上訴人抗辯
      系爭房屋縱係陳永福出資興建，亦屬陳永福生前贈與，依
      74年修正前民法第1017條第2項規定，屬陳吳分之原有財
      產而保有所有權云云，自無可採。
　㈡次按土地及其土地上之房屋同屬一人所有，而僅將土地或僅
    將房屋所有權讓與他人，或將土地及房屋同時或先後讓與相
    異之人時，土地受讓人或房屋受讓人與讓與人間或房屋受讓
    人與土地受讓人間，推定在房屋得使用期限內，有租賃關係
    。其期限不受第449條第1項規定之限制。前項情形，其租金
    數額當事人不能協議時，得請求法院定之。民法第425條之1
    定有明文。又請求法院酌定地租之訴，屬形成之訴，必先經
    法院核定地租數額後，土地所有人始得據以請求房屋所有人
    如數給付。未經法院核定地租數額前，土地所有人無直接請
    求給付地租之權利，僅得自請求酌定之意思表示時起算，不
    得溯及請求酌定該意思表示前之地租（最高法院81年度台上
    字第2847號、84年度台上字第2707號、105年度台上字第875
    號判決意旨參照）。經查：
　　⒈陳永福取得系爭土地所有權後，嗣於其上興建系爭房屋，
      而系爭房屋所有權人雖登記為陳吳分，惟依19年12月26日
      制定之民法第1017條規定，同屬陳永福所有，已如前述，
      則系爭土地及系爭房屋先後於54年5月8日、81年1月4日，
      以贈與為原因分別移轉登記予上訴人、被上訴人，依民法
      第425條之1第1項規定，推定在系爭房屋得使用期限內，
      兩造有租賃關係。又系爭房屋既由陳永福出資興建完成，
      縱認陳永福於興建完成後之49年6月10日將該屋登記所有
      權人為陳吳分屬於贈與，亦不生影響系爭土地及房屋曾同
      屬陳永福一人所有之事實。是被上訴人抗辯系爭房屋為陳
      吳分受贈取得之原有財產，坐落系爭土地為無償使用借貸
      契約，上訴人應受其拘束云云，委無足取。
　　⒉按城市地方房屋之租金，以不超過土地及其建築物申報總
      價額年息百分之十為限，此規定於租用基地建築房屋之情
      形準用之，土地法第97條第1項、第105條定有明文。又土
      地法第97條所謂之土地價額，依同法施行法第25條之規定
      ，係指法定地價而言，而土地法第148條規定之土地所有
      權人依土地法所申報之地價為法定地價，故土地法第97條
      所謂之土地申報總價，即指該土地之申報地價。又基地租
      金之數額，尚須斟酌基地位置，工商繁榮之程度，承租人
      利用基地之經濟價值及所受利益，並與鄰地租金相比較，
      以為決定，並非必達申報總地價年息百分之十最高額（最
      高法院68年度台上字第3071號判決意旨參照）。查系爭土
      地原登記為新竹市○○段○○段00000地號土地，於58年1月11
      日分割出同地段00000地號土地，並於58年2月10日辦理分
      割轉載登記，00000地號土地面積登記為45平方公尺、000
      00地號土地面積登記為102平方公尺，合計為147平方公尺
      （見竹簡字卷18、19頁之土地登記謄本）；而系爭房屋第
      一層面積42平方公尺，加計騎樓面積86平方公尺、雨遮11
      平方公尺，合計為139平方公尺，有勘驗筆錄、照片及土
      地複丈成果圖在卷可按（見本院卷345至365頁），足見系
      爭房屋占地使用系爭土地面積為139平方公尺。又上開雨
      遮占用系爭土地部分為11平方公尺，上揭土地複丈成果圖
      附註已載明：「有關雨遮面積僅計算坐落00000地號範圍
      內」，故被上訴人抗辯系爭房屋雨遮面積11平方公尺均位
      於騎樓外之紅磚人行道及馬路上方，應不予計入計算占用
      系爭土地之面積云云，洵無足取。茲審酌系爭土地為建地
      ，使用分區為第二種商業區，坐落於中華路二段及信義街
      交岔路口，鄰近新竹客運新竹總站，與臺灣鐵路管理局新
      竹站亦僅約120公尺，交通甚為便利，附近並有大型購物
      中心與眾多商家，商業繁榮，生活機能尚屬便利等情，有
      新竹市都市計畫資訊服務網查詢結果、GOOGLE地圖在卷可
      參（見本院105年度重上更㈠第59號卷210至214頁），堪認
      系爭房屋占用系爭土地之租金以系爭土地申報地價年息8%
      計算（即每月租金為系爭土地各該年度申報地價×8%÷12×1
      39㎡）為適當。上訴人主張依系爭土地申報地價年息10%計
      算；被上訴人抗辯應以年息3%計算，均無可採。
　　⒊系爭房屋得使用期限內占有系爭土地，推定有租賃關係存
      在，已如前述，自非不當得利。依上說明，本件依民法第
      425條之1第2項規定核定之租金並無溯及效力，上訴人僅
      得請求自本件起訴時即102年4月3日（見竹簡卷3頁）起算
      。又上訴人固於本院審理時始追加請求核定租金數額，惟
      其起訴時即依民法第425條之1第1項規定請求給付租金，
      應自斯時起即得請求核定之租金，始符規範意旨，是被上
      訴人抗辯上訴人僅得請求自追加請求核定後之租金云云，
      尚無可採。再按承租人應依約定日期，支付租金；無約定
      者，依習慣；無約定亦無習慣者，應於租賃期滿時支付之
      ；如租金分期支付者，於每期屆滿時支付之，民法第439
      條定有明文。兩造既未約定支付租金日期，依通常習慣多
      為按月分期給付，應於屆滿時支付。從而，上訴人請求核
      定系爭房屋占用系爭土地自102年4月3日起至上開房屋得
      使用期限止之租金為每月按系爭土地申報價額年息8%計算
      （即每月租金為系爭土地各該年度申報地價×8%÷12× 139㎡
      ），被上訴人並應按月於每月終日給付之，即屬有據；逾
      此範圍之請求，則無理由。　
　㈢上訴人依民法第425條之1第1項規定而為上開請求，既有理由
    ，則其併追加依不當得利之法律關係而為同一請求，以及爭
    點㈡關於是否合法終止使用借貸部分，即無再予論述之必要
    ，附此敘明。　
五、綜上所述，上訴人依民法第425條之1第1項之法定租賃關係
    ，請求被上訴人應自102年4月3日起至上開房屋得使用期限
    止，按月於每月終日給付上訴人後開追加請求核定之租金，
    為有理由，應予准許；逾此部分之請求，則無理由，應予駁
    回。原審就上開請求給付應准許部分，為上訴人敗訴之判決
    ，尚有未合，上訴意旨指摘原判決此部分不當，求予廢棄改
    判，為有理由，爰由本院改判如主文第2項所示。至於上訴
    人之請求不應准許部分，原審為上訴人敗訴之判決，經核並
    無不合，上訴意旨指摘原判決此部分不當，求予廢棄改判，
    為無理由，應駁回此部分之上訴。又上訴人依民法第425條
    之1第2項規定，追加請求核定系爭房屋占用系爭土地自102
    年4月3日起至上開房屋得使用期限止之租金為每月按系爭土
    地申報價額年息8%計算（即每月租金為系爭土地各該年度申
    報地價×8%÷12×139㎡），為有理由，應予准許；逾此部分之
    請求，則無理由，應予駁回。
六、本件事證已臻明確，至於兩造其餘攻擊防禦方法及所提證據
    ，經本院斟酌後，認為均不足以影響本判決之結果，而無逐
    一論駁之必要，併此敘明。
七、據上論結，本件上訴及追加之訴均為一部有理由、一部無理
    由，依民事訴訟法第450條、第449條第1項、第79條，判決
    如主文。
中　　華　　民　　國　　110 　年　　2 　　月　　23　　日
                  民事第七庭 
                        審判長法  官  李昆霖
                              法  官  王育珍
                              法  官  譚德周
正本係照原本作成。
如不服本判決，應於收受送達後20日內向本院提出上訴書狀，其
未表明上訴理由者，應於提出上訴後20日內向本院補提理由書狀
（均須按他造當事人之人數附繕本）上訴時應提出委任律師或具
有律師資格之人之委任狀；委任有律師資格者，另應附具律師資
格證書及釋明委任人與受任人有民事訴訟法第466條之1第1項但
書或第2項所定關係之釋明文書影本。
中　　華　　民　　國　　110 　年　　2 　　月　　23　　日
　　　　　　　　　　　　　    書記官  賴以真